【裁判字號】    95,重訴,129
【裁判日期】    950720
【裁判案由】    時效取得地上權登記
【裁判全文】
臺灣桃園地方法院民事判決             95年度重訴字第129號
原      告  乙○○
訴訟代理人  吳秀菊律師
被      告  桃園縣政府警察局
法定代理人  甲○○
訴訟代理人  戴文進律師
上列當事人間請求容忍時效取得地上權登記事件，於民國95年7
月6 日言詞辯論終結，本院判決如下：
    主  文
原告之訴駁回。
訴訟費用由原告負擔。
    事實及理由
一、本件原告起訴主張：其自民國76年起即以行使地上權之意思
    、公然、和平、善意且無過失，在被告管理之中華民國所有
    坐落桃園縣中壢市○○段31-166地號，面積87平方公尺之土
    地，及同段31-61 地號，面積3 平方公尺之土地上，自行將
    門牌桃園縣中壢市○○路170 號建物改建為2 層磚造建物，
    並繼續占有使用迄今，嗣於94年12月15日備妥相關文件向桃
    園縣中壢地政事務所申請辦理時效取得地上權登記，經審查
    確認相符且資料無誤後，進行公告30天，自94年12月21日起
    至95年1 月20日止，公告期間，雖有被告就系爭31-166地號
    土地提出書面異議，表示其已對原告提出拆屋還地訴訟，請
    中壢地政事務所停止辦理本件時效取得地上權登記，然觀其
    所持理由非屬地政機關應審酌之事項，蓋依時效取得地上權
    登記審查要點第16點規定及內政部82年9 月10日函釋均已揭
    示：「申請時效取得地上權登記案件於登記機關審查中或公
    告期間，土地所有權人提出已對申請人之占有向法院提起拆
    屋還地之訴訟或確定判決文件聲明異議時，因該訴訟非涉地
    上權登記請求權有無之私權爭執，不能做為該時效取得地上
    權登記申請案件准駁之依據」，亦縱使被告主張業已對被告
    提出拆屋還地訴訟，仍無礙原告申請時效取得地上權登記。
    詎中壢地政事務所竟未依法行政，而逕自召開不動產糾紛調
    處會議，並請未提出異議之另筆土地所有人列席陳述意見並
    記明會議紀錄，經原告當場提出異議，且進行程序抗議及聲
    明程序瑕疵並拒絕於出席會議記錄上簽名後，桃園縣中壢地
    政事務所猶仍違法進行調處，並於95年2 月21日作成駁回原
    告時效取得地上權登記申請案之決定。惟查，縱若被告於本
    件時效取得地上權登記公告期間提出書面異議，然僅就系爭
    31-166地號土地表示其業已提出拆屋還地訴訟，仍無礙原告
    時效取得地上權登記如前述，另系爭31-61 地號土地則迄未
    提出書面異議，足見被告已認原告之申請時效取得地上權登
    記有理，因而未予異議，依土地登記規則第118 條及時效取
    得地上權登記審查要點規定，迨至公告期滿後地政機關應立
    即核發他項權利證明書狀予申請人即原告，惟桃園縣中壢地
    政事務所卻公然違法行事，顯然本件時效取得地上權登記案
    有聲請被告容忍之必要。另由原告提出房屋稅籍設立證明而
    觀，原告係於77年1 月份起開始繳納房屋稅，且鄰地建物住
    戶即訴外人孫競成亦書立保證書證明系爭建物係原告居住使
    用，且原告占有使用系爭建物之初並不知系爭31-166、31-6
    1 地號土地所有人及管理人為何，足見原告自始即以公然、
    和平、繼續、善意且無過失的占有使用系爭建物，況本院94
    年訴字第1514號判決既認兩造間就系爭建物未成立任何使用
    借貸關係，復認陳秀金已於63年調職，則原告進駐系爭建物
    乃與被告毫無關係，該判決認原告繼受陳秀金與被告之使用
    借貸關係，並無事實根據。茲因被告對原告向桃園縣中壢地
    政事務所申請時效取得地上權登記異議，該所並違法駁回申
    請，乃有提起本件訴訟之必要，並聲明：被告就中華民國所
    有，被告管理之坐落桃園縣中壢市○○段31-166、31-61 地
    號土地上如附圖所示之土地，容忍原告時效取得地上權登記
    。
二、被告則以：鈞院94年訴字第1514號拆屋還地事件，業已判決
    原告應拆除系爭建物，並將所占用之系爭31-166、31-61 地
    號土地返還被告。按主張因時效取得地上權者，須以行使地
    上權之意思而占有他人之土地，經過一定之期間，始得請求
    登記為地上權人。查系爭建物原屬被告基於訴外人陳秀金之
    任職關係，而准予配住使用之警察宿舍，嗣於76年間，陳秀
    金在未徵得被告同意下，私下同意訴外人劉福田及其妻即原
    告進住系爭建物，然此僅係基於私誼之借用行為，非謂原告
    即有基於行使地上權之意思而占有系爭土地。再於鈞院92年
    度壢簡字第554 號、93年度簡上字第41號遷讓房屋事件審理
    中，原告亦僅單純否認兩造間就系爭建物有成立使用借貸之
    法律關係，從未主張其係以行使地上權之意思而占有系爭土
    地，顯其主張係以行使地上權之意思而占有系爭31-166、31
    -61 地號土地，洵非有據。又原告雖曾於94年12月15日向中
    壢地政事務所申請時效取得地上權登記，然此辦理時效取得
    地上權登記之申請程序事項，本不足以作為原告有無因時效
    而取得地上權登記之實體認定依據，況原告本件時效取得地
    上權登記案，亦經桃園縣政府不動產糾紛調處委員會予以調
    處後，依土地登記規則第57條第1 項第3 款規定駁回原告時
    效取得地上權登記申請之決定。再者，系爭建物稅籍設立證
    明僅係供課稅參考資料，係政府依法向附著於土地之各種房
    屋，及有關增加該房屋使用價值之建築物課徵稅捐，於未辦
    裡所有權第一次登記之房屋，則向現住人或管理人徵收，故
    由何人繳納房屋稅款，乃屬行政管理之事項，與繳款人是否
    得依時效取得地上權之私法上判斷無關，是縱然原告為系爭
    建物之房屋稅納稅義務人，亦不足為有利於原告主張時效取
    得地上權登記之依據等語，資為抗辯，並聲明：如主文所示
    。
三、經查，系爭31-166、31-61 地號土地為中華民國所有，而以
    被告為管理機關，系爭建物原為1 層木造建物，於76年間經
    原告自行改建為2 層磚造建物，占有使用系爭31-166、31-6
    1 地號土地之位置各如附圖所示，原告占用使用迄今已將近
    20年等情，為兩造所不爭執，復有原告提出土地登記謄本為
    證，應堪信為真實。
四、原告主張其係以行使地上權之意思，以系爭建物和平、繼續
    占有系爭土地如附圖所示部分土地，被告應容忍其為地上權
    登記，被告則以前揭情詞置辯，茲本件之爭點厥為：原告就
    系爭土地如附圖所示部分是否已時效取得地上權而得申請登
    記？經查：
（一）按以所有之意思，10年間和平繼續占有他人未登記之不動
      產，而其占有之始為善意並無過失者，得請求登記為所有
      人，民法第770 條定有明文；此規定於所有權以外財產權
      之取得，準用之，同法第772 條亦有明文。是以行使地上
      權之意思，10年間和平繼續占有他人之不動產者，而其占
      有之始為善意並無過失者，得請求登記為地上權人；且按
      地上權為土地他項權利，其登記必須於辦理土地所有權登
      記同時或以後為之，如土地未經辦理所有權登記，即無從
      為地上權之登記。故依據民法第772 條準用取得時效之規
      定，申請為地上權之登記時，並不以未登記之土地為限，
      固無疑義（最高法院60年台上字第1317號判例意旨參照）
      。然按主張因時效取得地上權者，須以行使地上權之意思
      而占有他人之土地，經過一定之期間，始得請求登記為地
      上權人。若依其所由發生事實之性質，無行使地上權之意
      思者，非有變為以行使地上權之意思而占有之情事，其取
      得時效不能開始進行。而占有人在他人土地上有建築物或
      其他工作物或竹木之原因，或係本於所有權之意思或係基
      於無權占有之意思，或基於越界建築使用，或界址不明致
      誤認他人土地為自己所有，或因不知為他人土地而誤為占
      有使用，或基於借用之意思，不一而足，非必皆以行使地
      上權之意思而占有，尚不能僅以占有人在他人土地上有建
      築物或其他工作物或竹木之客觀事實，即認占有人主觀上
      係基於行使地上權之意思而占有。故如主張以行使地上權
      之意思而占有土地者，自應就其主張負舉證責任（最高法
      院91年台上字第2225號、92年台上字第1169號裁判意旨參
      照）。
（二）經查，被告前曾向本院提起92年度壢簡字第554 號事件，
      請求原告遷該系爭建物（含系爭建物坐落桃園縣中壢市○
      ○段31-63 地號土地部分），嗣經本院中壢簡易庭判決被
      告敗訴，被告不服提起上訴，本院以93年度簡上字第41號
      判決上訴駁回確定之事實，為兩造所不爭執，復經本院依
      職權調閱上開民事卷宗，查核屬實。而證人陳秀金於本院
      上開事件第二審準備程序中到庭結證稱：「當時上開房屋
      是桃園縣政府警察局配住給我的職務宿舍，大概是在民國
      46年9 月間，我認識劉福田，他是我的老同事，當時因為
      他沒有房子住，所以我就把上開房屋讓給他住，我當時也
      住在裡面，76年12月間劉福田搬進來，我是在民國77 年4
      月間搬離系爭房屋」、「（你在任職桃園縣警察局之後你
      調職的時間？）63年調到台北」、「（你調職後桃園縣警
      察局有無再跟你說房子要歸還？）沒有。」等語（見本院
      93年度簡上字第41號卷第84、86頁）；而原告本人於該事
      件第二審準備程序中亦陳稱：「（你住進系爭房屋有無自
      己蓋或自己買的情形？）沒有。是陳秀金先生同情我們才
      讓我們住進來。他可以住我們也可以住」等語（見前開卷
      第91頁）；可知，系爭建物原屬被告基於訴外人陳秀金之
      任職關係而准予配住使用之警察宿舍，嗣訴外人陳秀金於
      63年即自原告機關調離，但仍續住於系爭地上物內，並於
      76年間同意訴外人劉福田及配偶即原告進住，惟訴外人劉
      福田早於61年1 月1 日即已自屏東縣政府警察局之警職退
      休，與被告間不具職務關係，且原告及其配偶劉福田進住
      系爭建物，並未得被告之同意，衡情原告及其配偶劉福田
      於76年間係基於與訴外人陳秀金間私誼之借用行為而占有
      使用系爭建物，並於陳秀金搬離系爭建物後繼續使用迄今
      。原告固主張陳秀金早已調職台北，已無權繼續使用系爭
      建物，於76年間亦無權與原告就系爭建物成立使用借貸關
      係云云，惟查，使用借貸契約乃債權契約，非以貸與人對
      借貸物有所有權或管理使用權為必要，是縱陳秀金因早已
      調職台北，於76年間就系爭建物已無使用權限，惟此對於
      原告與陳秀金間就系爭建物成立使用借貸關係不生影響。
      原告於76年間既係基於與陳秀金間之使用借貸關係而占有
      使用系爭建物，且無任何事實足資證明其嗣後已變更最初
      基於使用借貸之意而占有使用系爭建物，自難認其已符時
      效取得地上權之主觀要件。
（三）原告主張其基於行使地上權之意思，在系爭土地上占有使
      用系爭建物已逾10年以上，固提出鄰人孫競成出具之保證
      書、房屋稅單為證，惟稽之鄰人孫競成所出具之保證書僅
      係證明系爭建物確為原告居住所有，無從證明原告占有使
      用系爭土地之主觀意思；而系爭建物之房屋稅起課年月係
      77年1 月，納稅義務人則為被告之事實，固為被告所不爭
      執，惟房屋稅之課徵事項，係政府依法向附著於土地之各
      種房屋，及有關增加該房屋使用價值之建築物為課徵之稅
      捐，且原則上係向房屋所有人、典權人徵收之，未辦所有
      權第一次登記之房屋，又無使用執照、建造執照者，則係
      向現住人或管理人徵收之，此觀房屋稅條例第3 條、第4
      條第1 項、第4 項之規定即明。是系爭建物之繳納房屋稅
      證明充其量僅能證明原告為系爭建物之使用人，無從證明
      原告占有使用系爭建物之主觀意思，遑論用以證明原告係
      基於行使地上權之意思而占有系爭土地，是原告據此主張
      其係基於行使地上權之意思而占有系爭土地，同非可採。
（四）再按土地占有人是否以行使地上權之意思而占用土地，得
      請求登記為地上權人，取得地上權，係屬私法之爭執，應
      由法院審判，非地政機關得依行政程序決定之。縱地政事
      機關依調處結果認應為地上權之登記，倘土地所有人不服
      ，訴請法院裁判，經法院審判果，認占有人非以行使地上
      權之意思占有土地，不得請求登記為地上權時，亦得判決
      否決其地上權取得時效登記之請求，最高法院84年台上字
      第2579號裁判意旨參照。本件原告前曾向桃園縣中壢地政
      事務所申請為地上權登記，業經桃園縣不動產糾紛調處委
      員會予以調處後，桃園縣中壢地政事務所依土地登記規則
      第57條第3 款駁回其登記申請，此有土地登記申請書、中
      壢地政事務所95年3 月7 日中地登字第0950002026號函附
      土地登記案件駁回通知書、桃園縣政府不動產糾紛調處紀
      錄表各1 份在卷可憑，原告固主張桃園縣中壢地事務所之
      駁回決定違法云云，惟原告是否以行使地上權之意思而占
      用系爭土地，而得請求登記為地上權人，被告既有爭執，
      係屬私法上之爭執，本院本應依法獨立審判，而不受桃園
      縣中壢地政事務所前開決定影響，是前開決定是否違法自
      不影響本件對原告是否時效取得地上權之認定結果，附此
      敘明。
五、綜上所述，原告主張其係基於行使地上權之意思，而占有使
    用系爭31-166、31-61 地號土地如附圖所示部分土地，要屬
    不能證明。從而，原告依民法第772 條準用770 條之規定，
    主張被告就系爭31-166、31-61 地號土地上如附圖所示部分
    之土地，容忍其為時效取得地上權登記，為無理由，應予駁
    回。
六、本件判決之基礎已臻明確，兩造其餘之攻擊防禦方法及舉證
    ，核與判決無影響，毋庸一一論述，併此敘明。
七、據上論結，本件原告之訴為無理由，依民事訴訟法第78條，
    判決如主文。
中    華    民    國    95    年    7     月    20    日
                  民事第一庭    法  官  賴惠慈
以上正本係照原本作成
如對本判決上訴，須於判決送達後20日內向本院提出上訴狀
中    華    民    國    95    年    7     月    20    日
                                書記官  黃泰能


司法院資訊處製作；財團法人民間司法改革基金會備份。
